臺灣彰化地方法院交通事件裁定　　　 100年度交聲字第1198號
原處分機關　　交通部公路總局臺中區監理所彰化監理站
異　議　人
即受處分人　　林茂宏
上列異議人即受處分人因違反道路交通管理處罰條例案件，對於
交通部公路總局臺中區監理所彰化監理站於民國100年9月8日所
為處分（原處分案號：彰監四字第裁64-I00000000號），聲明異
議，本院裁定如下：
   主  文
原處分撤銷。
林茂宏汽車駕駛人，於吊扣駕駛執照期間內駕駛汽車經測試檢定
酒精濃度超過規定標準，吊銷其駕駛執照，三年內不得考領駕駛
執照，並應參加道安講習。
   理  由
一原處分機關略以：異議人即受處分人林茂宏（下稱異議人）小
  型車普通駕駛執照前業因酒後駕車而遭吊扣中，復於民國（下
  同）99年3月5日21時39分許，酒後駕駛車牌號碼A5-7765號自
  小客車，在彰化縣和美鎮○○路與竹社路口，因「酒後駕車經
  酒經濃度測定呼氣值達每公升0.57毫克，超過標準值」違規，
  為彰化縣警察局員警以其有違反道路交通管理處罰條例第35
  條第1項第1款規定之行為，掣開違反道路交通管理事件通知單
  （單號：彰警交字第I00000000號）舉發。原處分機關經查異
  議人違規屬實，遂於100年9月8日以彰監四字第裁64-I0000000
  0號裁決書，裁處異議人罰鍰新臺幣（下同）60,000元，吊銷
  駕駛執照，並施以道安講習。而按刑事訴訟法所規定之緩起訴
  處分乃附條件之不起訴處分，本質上為不起訴處分之一種，至
  檢察官為不起訴處分時，依刑事訴訟法第253條之2第1項規定
  ，對被告所為之指示及課予之負擔，乃屬一種特殊之處遇措施
  ，並非刑罰。故刑事案件經檢察官為緩起訴處分確定後，視同
  不起訴處分確定，依行政罰法第26條第2項規定，得依違反行
  政法上義務規定為行政裁罰，並無異議人所指「一事不二罰」
  原則之適用，原處分應無不合等語。
二異議意旨略以：異議人因酒後駕車觸犯公共危險罪，業經緩起
  訴處分確定，並已完成義務勞務60小時，然監理站又依同一事
  件裁罰，係違反一罪不二罰，爰依法聲明異議等語。
三按汽車駕駛人飲用酒類後，其吐氣所含酒精濃度超過每公升0.
  25毫克以上者，不得駕車；又汽車駕駛人，駕駛汽車經測試檢
  定，有酒精濃度超過規定標準者，處15000元以上60000元以下
  罰鍰，並當場移置保管該汽車及吊扣其駕駛執照1年；另按汽
  車駕駛人經依第1項規定吊扣駕駛執照，並於吊扣期間再有第1
  項情形者，處60000元罰鍰，並當場移置保管該汽車及吊銷其
  駕駛執照，道路交通安全規則第114條第2款、道路交通管理處
  罰條例第35條第1項第1款、第3項分別定有明文。次按汽車駕
  駛人，因違反本條例及道路交通安全規則之規定，受吊銷駕駛
  執照處分時，吊銷其持有各級車類之駕駛執照；汽車駕駛人，
  曾依第35條第3項前段規定吊銷駕駛執照者，3年內不得考領駕
  駛執照，道路交通管理處罰條例第68條第1項、第67條第2項前
  段亦分別定有明文。
四經查：
(一)異議人於駕駛執照吊扣期間即於前揭時、地，因酒後駕駛上開
  汽車，經酒精濃度測定呼氣值為每公升0.57毫克，已逾標準值
  每公升0.25毫克，即由警員掣單舉發；又異議人酒後駕車違規
  因另犯公共危險罪，業經臺灣彰化地方法院檢察署檢察官以99
  年度速偵字第555號為緩起訴處分，異議人於上開緩起訴處分
  確定後，已依該緩起訴處分命令履行60小時義務勞完畢，其後
  迄緩起訴處分期間屆滿即100年4月1日為止，並無刑事訴訟法
  第253條之3第1項各款所列得撤銷緩起訴處分之情事，該案業
  已執行完畢等情，有彰化縣警察局彰警交字第I00000000號舉
  發違反道路交通管理事件通知單影本、原處分機關裁決書、臺
  灣彰化地方法院檢察署彰檢文執戊100執聲他961字第35707號
  函各1份在卷可稽，是異議人於上述駕駛執照吊扣期間，復酒
  後駕車行為，有「一行為同時觸犯刑事法律及違反行政法上義
  務規定」之事實，並經檢察官為緩起訴處分確定，異議人並已
  履行該緩起訴處分命令乙節，應堪認定。惟按：(1)行政罰法第
  26條規定：「一行為同時觸犯刑事法律及違反行政法上義務規
  定者，依刑事法律處罰之。但其行為應處以其他種類行政罰或
  得沒入之物而未經法院宣告沒收者，亦得裁處之。前項行為如
  經不起訴處分或為無罪、免訴、不受理、不付審理之裁判確定
  者，得依違反行政法上義務規定裁處之。」該條立法理由明確
  揭示：「一、一行為同時觸犯刑事法律及違反行政法上義務規
  定時，由於刑罰與行政罰同屬對不法行為之制裁，而刑罰之懲
  罰作用較強，故依刑事法律處罰，即足資警惕時，實無一事二
  罰再處行政罰之必要。且刑事法律處罰，由法院依法定程序為
  之，較符合正當法律程序，應予優先適用。但罰鍰以外之沒入
  或其他種類行政罰，因兼具維護公共秩序之作用，為達行政目
  的，行政機關仍得併予裁處，故為第一項但書規定。二、前述
  行為如經檢察官為不起訴處分或法院為無罪、免訴、不受理或
  不付審理（少年事件）之裁判確定，行政罰之裁處即無一事二
  罰之疑慮，故第二項規定此時仍得依違反行政法上義務之規定
  裁處。」等意旨。亦即一行為同時造成刑罰法律與行政秩序罰
  規定發生競合適用之關係時，基於「一事不二罰」之法理，經
  由立法程序確立應以刑罰優先為原則，避免行為人承受過度且
  重複之處罰。是以前揭行政罰法中刑事法律處罰優先且不再處
  以行政秩序罰之目的，既係因為行為人已接受刑罰而足資警惕
  ，且已發生懲罰之作用，即無使行為人陷於雙重處罰之不利益
  ，則關於刑事法律處罰之範圍自應採取實質認定，凡刑事實體
  法或程序法中所規定客觀上剝奪行為人生命、自由、財產權利
  ，主觀上亦因制裁之嚴厲性、痛苦性，其強度足以造成心理強
  制而間接達成矯正教化目的之處遇手段，皆應納入其中，而不
  以形式上符合刑法第32條至第34條所定主刑及從刑種類者為限
  ，始與前揭法律規範之意旨相符。(2)行政罰法第26條第2項所
  定：「前項行為如經不起訴處分或為無罪、免訴、不受理、不
  付審理之裁判確定者，得依違反行政法上義務規定裁處之。」
  乃例外得裁處行政秩序罰之補充規定，參諸該條文係將「不起
  訴處分」、「無罪」、「免訴」、「不受理」、「不付審理」
  等不能證明刑事被告犯罪或未曾使其實際接受刑罰之情形逐一
  臚列，顯然與該條第1項所指發生處罰競合之前提要件不同，
  故明定有該條第2項所列情形者，仍應依違反行政法上義務規
  定裁處。是以行政罰法第26條第2項既未將緩起訴處分列舉其
  中，本於「例外規定從嚴解釋」之法理，亦不應將條文中「不
  起訴處分」之範圍，擴及於性質並非完全相同之「緩起訴處分
  」（臺灣高等法院臺中分院98年度交抗字第961號可值參照）
  。是揆諸上開說明，本件緩起訴處分既非不能證明異議人之犯
  罪事實，且有提供60小時義務勞務之實質處罰，自與上開行政
  罰法第26條第2項列舉之不起訴處分等情形迥然有別，仍無從
  遽為比擬而為相同之處置，是原處分機關以檢察官為緩起訴處
  分時命被告所為之指示及課予之負擔，乃屬一種特殊之處遇措
  施，並非「刑罰」，而認本件並無一事不二罰適用之問題，其
  仍得就異議人違反行政法上義務裁處罰鍰，容有未洽。
(二)又道路交通管理處罰條例第35條第8項固定有汽車駕駛人經裁
  判確定處以罰金低於該條例第92條所訂最低罰鍰基準規定者，
  應依該條例裁決繳納不足最低罰鍰部分之規定。惟本件檢察官
  以緩起訴命異議人向指定之公益團體、地方自治團體或社區提
  供義務勞務，並非命給付金錢，與道路交通管理處罰條例第35
  條第8項經裁判確定處以「罰金」，其性質迥然不同，自無比
  較基準，而無所謂差額可言，尚不生前揭條項補繳罰金不足最
  低罰鍰之差額問題（臺灣高等法院臺中分院98年度交抗字第
  981號、第1059號裁定意旨可值參照）。
(三)至於原處分關於吊銷駕駛執照及施以道安講習部分，因係預防
  將來再犯危險之管制罰，而有別於前揭針對已發生違規事實科
  處罰鍰之行政秩序罰，屬行政罰法第26條第1項但書所稱之「
  其他種類行政罰」，是原處分機關此部分之裁罰並無違誤。
五綜上所述，異議人確有在上開時、地，因違反酒後駕駛車輛，
  經測試呼氣中酒精濃度超過規定標準之違規行為，原處分機關
  依道路交通管理處罰條例第35條第1項第1款、第3項規定，裁
  處吊銷異議人駕駛執照及施以道路交通安全講習之其他種類行
  政裁罰部分，於法並無不合；惟原處分關於罰鍰60,000元部分
  ，依行政罰法第26條第1項前段規定，即應依刑事法律處罰之
  ，已無再依上開道路交通管理處罰條例第35條第1項裁處行政
  罰鍰之餘地，異議人此部分聲明異議為有理由，原處分就此部
  分應予撤銷。再者，異議人於駕照吊扣期間復因酒後駕車而須
  吊銷其駕駛執照時，尚應禁止其於三年內考領駕駛執照，原處
  分此部分漏未裁罰，容有違法。此外，因本案係單一之交通違
  規行為，罰鍰處分、吊銷駕駛執照、三年內禁考駕駛執照及施
  以道路交通安全講習部分無從分離，本院自應予以審理（臺灣
  高等法院暨所屬法院98年度法律座談會刑事類提案第23號決議
  意旨參照），爰撤銷原處分，並為如主文第2項之諭知，以資
  適法。
六據上論斷，應依道路交通管理處罰條例第87條第2項，道路交
  通事件處理辦法第19條前段，裁定如主文。
中    華    民    國    100    年    9    月    30    日
                  交通法庭     法  官     張鶴齡
以上正本證明與原本無異
如不服本裁定，應於裁定送達後5日內，向本院提出抗告狀。
中    華    民    國    100    年    9    月    30    日
                               書記官     許淑琴